ACORDAO-COMPLETO-2332401

ACÓRDÃO 2697/2019 ATA 8/2019 - PRIMEIRA CÂMARA

VISTOS, relatados e discutidos estes autos que cuidam de pedidos de reexame interpostos por Antonio Medeiros Gurgel e Antonio Benito Carneiro contra o Acórdão 10089/2017-TCU-Primeira Câmara, por intermédio do qual este Tribunal, dentre outras medidas, considerou ilegais seus atos de aposentadoria,
	ACORDAM os Ministros do Tribunal de Contas da União, reunidos em sessão da Primeira Câmara, com fundamento no artigo 48 da Lei 8.443/1992, c/c os artigos 285 e 286 do RI/TCU, diante das razões expostas pelo Relator, em:
	9.1. conhecer e dar provimento parcial aos presentes pedidos de reexame, de modo a considerar regulares as aposentadorias de Antonio Medeiros Gurgel (XXX.043.093-XX) e Antonio Benito Carneiro (XXX.126.733-XX) aos trinta anos de efetivo tempo de magistério, com proventos integrais (art. 40, inciso III, alínea "b", da Constituição Federal, em sua redação original) , mantendo-se a ilegalidade dos atos em razão do pagamento indevido da vantagem do art. 192 da Lei 8.112/1990, de parcela relativa a plano econômico e de quintos em valor acima do devido;
	9.2. determinar à Universidade Federal do Ceará que, no prazo de 30 (trinta) dias, encaminhe novos atos escoimados das irregularidades detalhadas no subitem anterior;
	9.3. dar ciência deste acórdão aos recorrentes e à Universidade Federal do Ceará.

Pedidos de reexame interposto por Antonio Medeiros Gurgel e Antonio Benito Carneiro contra decisão que, dentre outras medidas, considerou ilegais seus atos de aposentadoria.

Primeira Câmara

Universidade Federal do Ceará.

3. Recorrentes: Antonio Medeiros Gurgel (XXX.043.093-XX) e Antonio Benito Carneiro (XXX.126.733-XX).

13.1. Ministros presentes: Walton Alencar Rodrigues (Presidente), Benjamin Zymler, Bruno Dantas (Relator) e Vital do Rêgo.

Antonio Benito Carneiro

Antonio Medeiros Gurgel

BRUNO DANTAS

Ministro Benjamin Zymler.

Cuidam os autos de pedidos de reexame interpostos por Antonio Medeiros Gurgel e Antonio Benito Carneiro contra o Acórdão 10089/2017-TCU-Primeira Câmara.
2.	A parte dispositiva deliberação recorrida apresentou o seguinte teor:
"9.1. considerar ilegais os atos de aposentadoria de Aldo Frota Nogueira, Antonio Benito Carneiro, Antonio Medeiros Gurgel, Heliomar Abrãao Maia, Jose Albersio de Araujo Lima, Manoel Perboyre Gomes Castelo, Marcos Vinicius Assunção, Maria Dulce Sousa Castelo, Maria Ivoni Pereira de Sá e Wagner Barreira Filho, recusando seu registro;
9.2. dispensar o ressarcimento das quantias indevidamente recebidas, em boa-fé, pelos interessados, consoante o Enunciado 106 da Súmula de Jurisprudência deste Tribunal;
9.3. determinar à Universidade Federal do Ceará que:
9.3.1. faça cessar, no prazo de 15 (quinze) dias, contado a partir da ciência desta deliberação, os pagamentos decorrentes dos atos impugnados, sob pena de responsabilidade solidária da autoridade administrativa omissa, consoante disposto nos arts. 71, inciso IX, da Constituição Federal e 262 do Regimento Interno desta Corte;
9.3.2. corrija, no prazo de 15 (quinze) dias a contar da ciência desta deliberação, o valor das rubricas alusivas à incorporação de "quintos de FC" atualmente pagas a Aldo Frota Nogueira, Antonio Medeiros Gurgel, Heliomar Abraão Maia, José Albersio de Araújo Lima, Manoel Perboyre Gomes Castelo, Marcos Vinicius Assunção, Maria Ivoni Pereira de Sá e Wagner Barreira Filho, utilizando, para tanto, a tabela de referência de FC adotada pelo Ministério do Planejamento, Desenvolvimento e Gestão, disponibilizada no sistema Siape;
9.3.3. suspenda, de imediato, quaisquer pagamentos eventualmente ainda realizados a título de Plano Collor a Antonio Medeiros Gurgel, Heliomar Abraão Maia, Manoel Perboyre Gomes Castelo, Marcos Vinicius Assunção, Maria Dulce Sousa Castelo, Maria Ivoni Pereira de Sá e Wagner Barreira Filho, haja vista já integrado à remuneração ordinária dos interessados por força das subsequentes reestruturações de carreira, tratando-se, assim, de execução em excesso dos respectivos provimentos judiciais;
9.3.4. dê ciência do inteiro teor desta deliberação aos inativos tratados nestes autos, alertando-os de que o efeito suspensivo proveniente da interposição de eventuais recursos, caso não providos, não os exime da devolução dos valores indevidamente percebidos após a notificação;
9.3.5. envie a esta Corte de Contas, no prazo de 30 (trinta) dias, por cópia, comprovante de que os interessados tiveram ciência desta deliberação;
9.4. esclarecer à unidade de origem, com supedâneo no art. 262, § 2º, do Regimento Interno do TCU, que as concessões consideradas ilegais poderão prosperar mediante a emissão e o encaminhamento a este Tribunal de novos atos concessórios, escoimados das irregularidades apontadas nestes autos;
9.5. determinar à Sefip que monitore o cumprimento das medidas indicadas acima."
3.	Admitido o processamento dos recursos, porquanto preenchidos os requisitos previstos no art. 48 da Lei 8.443/1992, conferi efeito suspensivo aos itens 9.1, 9.3.1, 9.3.2 e 9.3.3 do acórdão recorrido em relação a Antonio Medeiros Gurgel e aos itens 9.1 e 9.3.1 em relação a Antonio Benito Carneiro (peça 161) .
4.	Instruído o presente feito, faço reproduzir, com os ajustes que julgo pertinentes, o exame técnico e o encaminhamento oferecidos pela Secretaria de Recursos deste Tribunal (peça 163) , que contou com a anuência do corpo diretivo daquela unidade (peças 164 e 165) :
"HISTÓRICO
2.	Trata-se de processo de aposentadoria que considerou ilegais os benefícios dos recorrentes em razão das seguintes irregularidades:
a)	Antonio Medeiros Gurgel: inclusão nos proventos de parcela alusiva a plano econômico (Plano Collor, índice de 84,32%) , imune de compensação por estruturas remuneratórias supervenientes; cálculo incorreto das parcelas de "quintos" incorporados de função comissionada; pagamento incorreto da "aposentadoria-prêmio", prevista na redação original do art. 192 da Lei 8.112/1990; e cômputo irregular de tempo de serviço refere a tempo de bolsista.
b)	Antonio Benito Carneiro: pagamento incorreto da "aposentadoria-prêmio", prevista na redação original do art. 192 da Lei 8.112/1990; e cômputo irregular de tempo de serviço decorrentes de tempo de monitoria.
EXAME DE ADMISSIBILIDADE
3.	Reitera-se os exames preliminares de admissibilidade (peças 157 e 158) , ratificados à peça 161, pelo Relator, Ministro Bruno Dantas, que entenderam pelo conhecimento dos recursos, nos termos do artigo 48 da Lei 8.443/1992, c/c os artigos 285 e 286, parágrafo único, do RI/TCU, suspendendo-se os efeitos dos itens 9.1, 9.3.1, 9.3.2 e 9.3.3 do acórdão recorrido, em relação a Antonio Medeiros Gurgel; e 9.1 e 9.3.1 do acórdão recorrido, em relação a Antonio Benito Carneiro.
EXAME DE MÉRITO
4.	Delimitação
4.1.	Constitui objeto dos presentes recurso definir se:
a)	Antonio Medeiros Gurgel pode computar para fins de aposentadoria o tempo de bolsista;
b)	as averbações dos tempos de bolsista e monitoria estão garantidas pelo princípio da segurança jurídica;
c)	o TCU pode revisar os atos administrativos que deferiram as contagens de tempo de serviço;
d)	aplica-se o prazo decadencial do art. 54 da Lei 9.784/1999 aos processos do TCU;
e) 	o TCU tem competência para decidir sobre a retirada da parcela relativa ao Plano Collor;
f) 	os recorrentes são compelidos a retornar ao trabalho para completar o tempo de serviço.
5.	Do cômputo para fins de aposentadoria do tempo de bolsista.
5.1.	Antonio Medeiros Gurgel defende-se no recurso que deve haver o computo de tempo de bolsista para fins de sua aposentadoria, aduzindo os seguintes argumentos:
a) 	durante todo o ano de 1967 até o ano de 1969, exerceu a função de bolsista no Centro de Aperfeiçoamento de Economistas do Nordeste, selecionado entre os melhores alunos do curso de graduação da Faculdade de Ciências Econômicas e Administrativas da Universidade Federal do Ceará;
b) 	ao solicitar contagem de tempo para sua aposentadoria, o professor teve contado 29 anos, 3 meses e 10, ou seja, à época em que solicitou a primeira contagem de tempo de serviço, o professor não implementava tempo suficiente para aposentadoria;
c) 	a contagem de tempo foi expressamente deferida pela UFC, com o devido embasamento legal, em abril de 1995;
d) 	o ato de aproveitamento do tempo somente agora foi contestado pelo Tribunal de Contas, baseado em jurisprudência formada a partir de 2003;
e) 	não foi todo o tempo de monitor bolsista que foi computado para fins de aposentadoria do servidor, mas apenas o tempo de serviço em que efetivamente deu aulas (documento à p. 6 da peça 155) .
Análise
5.2.	A jurisprudência do TCU é firme no sentido de ser ilegal o cômputo do tempo de atividade como bolsista, estagiário ou monitor para fins de aposentadoria, pois tais atividades são exercidas na condição de estudante, sem vínculo empregatício de qualquer natureza, de modo que o subsídio recebido não pode ser interpretado como remuneração por trabalho prestado, inexistindo tampouco contribuição para regime previdenciário (v. Decisões 339/2001, 42/2002 e 98/2002, da Segunda Câmara; Acórdãos 462/2003, 503/2003 e 1504/2009, da Segunda Câmara; Acórdãos 3131/2006, 1041/2008, 961/2010, 8671/2011 e 5541/2016, da Primeira Câmara) .
5.3.	Além disso, é farta a legislação no sentido de que os monitores e os estagiários poderão receber bolsa, não havendo, contudo, vínculo empregatício de qualquer natureza. Nesse sentido, cumpre mencionar o art. 4° do Decreto 66.315/1970, alterado pelo Decreto 68.771/1971, o art. 1º, parágrafo único, do Decreto 85.862/1981, o art. 4º da Lei 6.494/1977 e o art. 3º da Lei 11.788/2008.
5.4.	No que concerne ao documento que supostamente demonstraria que o tempo computado foi de atividade de professor, ele não tem força probatória alguma, pois não se trata de certidão de tempo de serviço emitida por órgão competente, sendo inclusive escrita à mão, contendo apenas uma assinatura e um carimbo sem número de matrícula do servidor.
6.	Do princípio da Segurança Jurídica.
6.1.	Antonio Benito Carneiro e Antonio Medeiros Gurgel defendem-se nos recursos que a revisão dos atos de averbação, ocorridos há mais de 20 anos, fere a boa-fé, a segurança jurídica e a estabilidade das relações jurídicas.
Análise
6.2.	Quanto ao argumento de ter havido violação aos princípios da segurança jurídica, da boa-fé e da estabilidade das relações jurídicas, cabe lembrar que a sedimentada jurisprudência da Suprema Corte é no sentido de classificar como ato complexo a concessão de aposentadoria, reforma ou pensão, consoante os seguintes julgados (RMS 3881/SP, MS 19875/DF, RE 195861/ES e MS 23665/DF) .
6.3.	Assim, sendo o ato de aposentadoria e/ou pensão complexo, este somente passa a estar plenamente formado (perfeito) , válido (aferição da legalidade com reflexo de definitividade perante a Administração) e eficaz (plenamente oponível a terceiros, deixando de apresentar executoriedade provisória) quando recebe o registro pela Corte de Contas. Tal entendimento decorre do disposto no inciso III do art. 71 da Constituição Federal, que estabelece que compete ao Tribunal de Contas da União apreciar, para fins de registro, a legalidade dos atos de admissão, assim como a concessão de aposentadoria, reforma ou pensão.
6.4.	Nessa perspectiva, impõe-se reconhecer que referidos atos possuem natureza precária, razão pela qual, até que haja o efetivo julgamento e o consequente registro pela Corte de Contas, não há que se falar em direito adquirido, ato jurídico perfeito ou em proteção da confiança, tendo em vista a ausência de aperfeiçoamento e definitividade do ato.
6.5.	A propósito do tema, colaciona-se entendimento esposado pela Corte Constitucional ao decidir no âmbito do RE-195.861/ES:
'APOSENTADORIA - ATO ADMINISTRATIVO DO CONSELHO DA MAGISTRATURA - NATUREZA - COISA JULGADA ADMINISTRATIVA - INEXISTÊNCIA. O ato de aposentadoria exsurge complexo, somente se aperfeiçoando com o registro perante a Corte de Contas. Insubsistência da decisão judicial na qual assentada, como óbice ao exame da legalidade, a coisa julgada administrativa.' 
6.6.	No caso em apreço, não houve os respectivos registros em razão da constatação de ilegalidade nos atos, o que afasta, por si só, a presunção de legitimidade dos atos administrativo sque lhes concederam os benefícios, não havendo, assim, que se falar em violação da segurança jurídica, da boa-fé e da estabilidade das relações jurídicas.
6.7.	Sobre a questão, observa-se, ainda, que não se mostra factível o argumento de se convolar em legais atos eivados de vícios, dado o longo lapso temporal transcorrido entre sua edição e a consequente apreciação pelo TCU, porquanto estas situações geram tão-somente a necessidade de instauração do contraditório, consoante Acórdão 5962/2012-TCU-Segunda Câmara, verbis:
'4. Nos termos da jurisprudência do STF, o transcurso de longo lapso temporal entre a edição do ato e sua apreciação por parte do TCU não converte a concessão ilegal em legal, gerando apenas a necessidade de instauração do contraditório e da ampla defesa para a validade do processo, na hipótese de o ato haver ingressado no Tribunal há mais de cinco anos (MS-25.116, MS-25.403, MS-25.343, MS-27.296, entre outros) '
6.8.	No caso concreto, os recorrentes foram devidamente notificados (peças 32, 33, 37, 47, 84, 85, 94, 96 e 97) , mas não apresentaram defesa.
6.9.	Não se pode perder de vista que este Tribunal, em atenção aos referidos princípios, dispensou a devolução dos valores indevidamente recebidos, nos termos consignados no item 9.2. do Acórdão recorrido.
7.	Da revisão pelo TCU do ato administrativo que deferiu a contagem de tempo de serviço.
7.1.	Antonio Benito Carneiro e Antonio Medeiros Gurgel defendem-se nos recursos que o TCU não pode revisar os atos administrativos que deferiram a contagem de tempo de serviço, aduzindo os seguintes argumentos:
a) aposentaram-se com a contagem de períodos nos quais trabalharam como monitor (Antonio Benito Carneiro) e monitor-bolsista (Antonio Medeiros Gurgel) feitas por meio de atos administrativos que preencheram todos os requisitos legais, tendo efeitos por mais 20 anos;
b) as contagens de tempo são atos juridicamente perfeitos e acabados, não restando dúvidas de suas legalidades;
c) a aposentadoria é ato administrativo efetivado após a contagem, mas que, por si só não pode acarretar a revisão do ato de contagem de tempo, pois são atos administrativos distinto;
d) a revisão ou desfazimentos de atos administrativos ocorrem em três formas possíveis: cassação, revogação e invalidação e, deste modo, não se pode tornar sem efeitos as contagens de tempos realizadas legalmente há mais de 20 anos sem se abrir procedimento administrativo específico para tal fim, conforme impõem a segurança jurídica, a lealdade e a boa-fé, sendo esse o posicionamento do STF e do STJ.
Análise
7.2.	Conforme mencionado alhures, o ato de aposentadoria é complexo que somente estará plenamente formado, válido e eficaz quando recebe o registro pela Corte de Contas, sendo a averbação do tempo parte integrante do ato de aposentadoria, não havendo que se falar em direito adquirido ou ato jurídico perfeito até o citado registro.
7.3.	Deste modo, o Tribunal de Contas da União tem o direito/dever, constitucionalmente deferido, de apreciar, para fins de registro, a legalidade dos atos de aposentadoria, inclusive qualquer tempo averbado para a concessão do benefício.
7.4.	Deste modo, não há que se acolher os argumentos a favor dos recorrentes.
8.	Da decadência
8.1.	Antonio Benito Carneiro e Antonio Medeiros Gurgel defendem-se nos recursos que se operou a decadência quinquenal prescrita no art. 54 da Lei 9784/99, aduzindo que o início da contagem do prazo decadencial ocorreu na data do ato que determinou a averbação do tempo de serviço prestado como monitor/bolsista ou a partir da vigência da citada lei, conforme jurisprudência do STJ.
Análise
8.2.	Sobre a decadência do direito de a Administração rever os seus próprios atos e o exercício do controle externo por parte deste Tribunal, impende mencionar que o Supremo Tribunal Federal já se pronunciou acerca da não incidência da decadência administrativa em face da inaplicabilidade do art. 54 da Lei 9.784/1999 aos processos por meio dos quais o TCU exerce sua competência constitucional de controle externo prevista no inciso III do art. 71 da Constituição Federal, consoante entabulado no MS 24.859/DF, de 4/8/2004:
'EMENTA: CONSTITUCIONAL. ADMINISTRATIVO. PENSÃO. T.C.U.: JULGAMENTO DA LEGALIDADE: CONTRADITÓRIO. PENSÃO: DEPENDÊNCIA ECONÔMICA.
I. - O Tribunal de Contas, no julgamento da legalidade de concessão de aposentadoria ou pensão, exercita o controle externo que lhe atribui a Constituição Federal, art. 71, III, no qual não está jungindo a um processo contraditório ou contestatório. Precedentes do STF. 
II. - Inaplicabilidade, no caso, da decadência do art. 54 da Lei 9.784/99. 
III. - Concessão da pensão julgada ilegal pelo TCU, por isso que, à data do óbito do instituidor, a impetrante não era sua dependente econômica. 
IV. - MS indeferido.' (destacamos) 
8.3.	Ainda, com essa mesma orientação, registra-se manifestação do Ministro Marco Aurélio, ao apreciar o MS 27.966/DF, de 11/9/2012:
'Quanto ao prazo previsto no artigo 54 da Lei nº 9.784/99, relativamente à revisão de atos administrativos, os pronunciamentos desta Corte são reiterados no sentido de não ser aplicável a ato complexo como é o da aposentadoria, vale dizer, fica afastado quando se faz em jogo a atuação do Tribunal de Contas da União, iniludivelmente também administrativa, apreciando o cálculo dos proventos da aposentadoria para homologá-la ou não - precedentes: Mandados de Segurança nº 24.997-8/DF, 25.090-9/DF e 25.192-1/DF, relatados pelo Ministro Eros Grau, com acórdãos publicados no Diário da Justiça de 1º de abril de 2005 - os concernentes aos dois primeiros - e 6 de maio de 2005, respectivamente. (g.n.) .' 
8.4.	Calcado nesta premissa, este Tribunal editou a Súmula 278:
'Os atos de aposentadoria, reforma e pensão têm natureza jurídica de atos complexos, razão pela qual os prazos decadenciais a que se referem o § 2º do art. 260 do Regimento Interno e o art. 54 da Lei nº 9.784/99 começam a fluir a partir do momento em que se aperfeiçoam com a decisão do TCU que os considera legais ou ilegais, respectivamente.'
8.5.	Deste modo, não a que se acolher os argumentos a favor dos recorrentes.
9.	Da competência do TCU para decidir sobre a retirada da parcela relativa ao Plano Collor.
9.1.	Antonio Medeiros Gurgel defende-se no recurso que o TCU não tem competência para decidir sobre a retirada da parcela relativa ao Plano Collor, aduzindo os seguintes argumentos:
a) 	o Acórdão recorrido está se impondo como verdadeiro juízo rescisório da decisão judicial que concedeu a parcela relativa ao Plano Collor aos docentes da Universidade Federal do Ceará;
b) 	nem a Constituição Federal, nem a Lei 8.441/1992 concede ao TCU prerrogativa para desrespeitar a coisa julgada;
c) 	em caso semelhante, o STF deferiu liminar no Mandado de Segurança 24.529/DF contra decisão do TCU;
d) 	se a decisão judicial não garantisse a incorporação dos 84,32% para o futuro, mas apenas o seu pagamento, como adiantamento salarial, sobre um mês de remuneração, porque a decisão recorrida despenderia tanto esforço para dizer que após a data-base esse percentual teria sido incorporado aos vencimentos dos substituídos, motivo porque não mais seria devido;
e) 	o percentual é direito adquirido dos substituídos, incorporou em seus patrimônios jurídicos, não havendo limitação imposta no título judicial transitado em julgado, seja ao pagamento somente por um mês, seja em relação à incorporação do percentual por reajustes posteriores.Análise
9.2.	Importante ressaltar que, há muito, esta Corte de Contas, por suas duas Câmaras e Plenário, vem se posicionando contra a incorporação ad aeternum de valores decorrentes de sentenças judiciais que reconheceram o direito à percepção de determinados percentuais relativos a planos econômicos, sendo farta a jurisprudência no sentido de que tais parcelas não devem perpetuar-se em face de reajustes e reestruturações salariais subsequentes (Decisões 138/2001 - Plenário, 117/2002 - 2ª Câmara, 118/2002 - 2ª Câmara, Acórdão 398/2004-TCU-Plenário, 1910/2003 - 1ª Câmara, 2169/2003 - 1ª Câmara, 4661/2012 - 1ª Câmara, dentre outros) .
9.3.	Convém rememorar que as parcelas judiciais referentes a planos econômicos (IPC de junho/87: Plano Bresser - 26,06%, URP de fevereiro de 89: Plano Verão - 26,05%; IPC de março/90: Plano Collor - 84,32, dentre outros) derivam de diplomas legais que trataram de política salarial dos servidores, estabelecendo a recomposição de perdas inflacionárias. Todavia, referidos reajustes consubstanciavam-se em antecipações salariais que seriam compensadas na data-base seguinte da categoria, v.g. art. 8º do Decreto-lei 2.335/1987. Art. 5º da Lei 7.730/1989, arts. 3º e 5º da Lei 7.788/1989 e arts. 5º e 9º da Lei 8.030/1990.
9.4.	Assim, a razão dos reajustes foi tão-somente garantir a antecipação legítima da data-base, a fim de evitar o aviltamento salarial dos servidores públicos, tendo em vista as altas taxas inflacionárias do período, compensando-se esta antecipação na data-base da categoria.
9.5.	Ocorre, no entanto, que em face da edição de inúmeros planos econômicos, com a consequente alteração de metodologia de revisão geral dos salários, os servidores buscaram o judiciário, o que culminou em decisões que reconheceram o direito à percepção de determinados percentuais.
9.6.	Entretanto, com o fim de dirimir as controvérsias sobre a matéria, o Supremo Tribunal Federal, ao apreciar a Ação Direta de Inconstitucionalidade 694-1, deixou assente que os atos que implicaram reposições salariais mostravam-se inconstitucionais, ante a inexistência de direito adquirido frente a superveniência de planos econômicos.
9.7.	Com base nessa orientação, o Tribunal Superior do Trabalho - TST editou a Súmula 322, afirmando que os pagamentos de direitos reconhecidos em sentença judicial, relativos a gatilhos salariais e URP, deve limitar-se, no tempo, à data-base seguinte à que serviu de referência ao julgado, momento em que as perdas inflacionárias ocorridas no período restariam devidamente equacionadas. 
9.8.	Destaca-se, ainda, o pronunciamento daquela Casa nos autos de Embargos em Recurso de Revista TST-E-RR 88034/93-8:
'No silêncio da sentença exeqüenda a propósito do limite temporal do reajuste com base na URP, impõe-se a limitação à data-base seguinte, nos termos do enunciado 322/TST, tendo em vista que o acerto na data-base decorre de disposição de ordem pública inserida na própria lei salarial e calcada no princípio do 'non bis in idem'. Trata-se, assim, de norma imperativa e cogente, de inderrogabilidade absoluta, sob pena de comprometimento da 'política salarial' estabelecida. Recurso de embargos de que não se conhece por ofensa ao art. 5º, inciso XXXVI, da Carta Magna (coisa julgada) .'
9.9.	Assim, a menos que a sentença judicial expressamente declare que a incorporação de antecipações salariais resultantes de planos econômicos deva extrapolar a data-base fixada em lei, com a determinação da incorporação ad aeternum do percentual nos vencimentos do servidor, o que não se constatou no presente caso, não apresenta afronta à coisa julgada o zelo deste Tribunal para que se dê às decisões judiciais o cumprimento nos seus estritos termos, afastando os pagamentos indevidos. A incorporação definitiva por ato administrativo desborda os limites objetivos da coisa julgada e acaba por criar vantagens ou gratificações, o que é juridicamente impossível.
9.10.	Portanto, não há que se falar em ofensa à coisa julgada, tendo em vista que as circunstâncias de fato e de direito mudaram após a prolação das decisões judiciais, sendo que as vantagens que estão sendo pagas de forma destacável, já foram, inclusive, absorvidas -  na sistemática estabelecida pelo Acórdão 2161/2005-TCU-Plenário, com as observações dispostas no Acórdão 269/2012-TCU-Plenário -, há tempos pelos aumentos reais obtidos pela categoria após a prolação da sentença, v.g. Lei 11.784/2008 que reestruturou a carreira do recorrente.
9.11.	Transcreve-se, ainda, trecho do Voto do Exmo. Ministro Walton Alencar Rodrigues, condutor do Acórdão 6739/2010-TCU-Primeira Câmara, por meio do qual aborda questões relacionadas a pagamentos feitos a servidores ativos ou inativos com base em sentença judicial já transitada em julgado que perdeu o suporte fático de quando prolatada:
'No Acórdão 1873/2010, referente ao TC Processo 008.913/2009-8, a Primeira Câmara já dispôs sobre o tema nos seguintes termos:
'A Constituição Federal não confere à coisa julgada proteção maior do que a que atribui ao direito adquirido. Ambos os institutos estão amparados pelo mesmo regime de proteção que os resguarda dos efeitos da legislação superveniente, mas encontra limites na conhecida fórmula, tantas vezes reiterada pelo STF, no sentido de que não há direito adquirido a regime jurídico. 
Essa orientação aplica-se também em relação à coisa julgada, uma vez que esta nada mais é que uma das causas ou fontes geradoras do direito adquirido. 
A coisa julgada é limitada pela situação jurídica sob cuja órbita se configurou. O STF expressamente reconhece a limitação temporal da eficácia da coisa julgada, em face à alteração do regime jurídico. 
Nesse quadro, não há desrespeito à garantia da irredutibilidade de vencimentos, porque a coisa julgada não constituiu óbice à alteração do regime jurídico, sob pena de configurar direito adquirido a regime jurídico, o que sempre foi repelido, tanto pela doutrina, como pela jurisprudência.
O que há, na verdade, é grande confusão sobre tema que deveria ser simples. A panaceia decorre dos interesses em jogo. Mas seja qual for a forma da aquisição do direito, se decorrente de ato jurídico perfeito, de situação definitivamente constituída ou de coisa julgada, não é ele apto a impedir a pronta incidência do regime jurídico novo e os efeitos decorrentes da sua modificação superveniente.
Em recente decisão, no RE 559.019/SC, o Relator, Min. Cezar Peluso indeferiu o recurso extraordinário, por entender não constituir afronta à coisa julgada a limitação de seus efeitos, ante a posterior reorganização ou reestruturação da carreira. 
Assim, a coisa julgada não é uma conquista do servidor, como pessoa, sobre a qual se montam as conquistas de toda a categoria, em todas as situações.
[...] 
Em ambos os casos, ocorreram modificações do regime jurídico supervenientes à sentença. As alterações normativas tiveram o condão de afastar a eficácia dos respectivos provimentos judiciais em relação aos fatos posteriores às inovações legislativas, com plena preservação da garantia contra a redução nominal dos vencimentos.'
9.12.	Não obstante isso, oportuno mencionar acerca do novel entendimento exarado pelo STF, no sentido de que as decisões judiciais sobre incorporações de parcelas econômicas incidem apenas para a situação jurídica dos servidores ativos, não sendo objeto da coisa julgada a situação do servidor que passa para a inatividade, ou seja, a coisa julgada incidente sobre vencimentos, não se estende aos proventos. Veja-se, nesse sentido, o MS 28604/DF, oportunidade em que o relator, Ministro Marco Aurélio, assim se pronunciou:
'Inicialmente, consigne-se que o título executivo judicial evocado não dirimiu controvérsia sobre proventos da aposentadoria. Ficou restrito a vencimentos dos impetrantes. (...) Logo, não cabe vislumbrar relevância da causa de pedir, no que direcionada a reconhecer-se a repercussão a ponto de alcançar proventos da aposentadoria cujo exame final, sob o ângulo da legalidade administrativa, incumbe ao Tribunal de Contas. (g.n) .'
9.13.	Nesse contexto, não bastasse o entendimento da Corte Constitucional, de que não há que se falar em transposição automática de pretensos direitos adquiridos na atividade para a inatividade, recai ainda em desfavor da tese as constantes reestruturações da carreira a que pertence o recorrente, v. g. Lei 11.784/2008, o que, nos termos do Acórdão 2161/2005-TCU-Plenário, teve o condão de absorver por completo a parcela impugnada.
9.14.	No que concerne ao citado MS 24.529, conforme pesquisa junto ao site STF, foi proferida decisão, em 31/3/2017, indeferindo pedido de imposição de multa ao TRT 7ª Região por ter excluído parcela referente a plano econômico, pois se entendeu que ela havia sido absorvida pelos aumentos subsequentes a decisão judicial. Deste modo, o citado Mandado de Segurança se coaduna com a jurisprudência do TCU e do próprio STF.
9.15.	Deste modo, não há que se acolher os argumentos a favor do recorrente.
10.	Do retorno ao trabalho para completar o tempo de serviço.
10.1.	Antonio Benito Carneiro e Antonio Medeiros Gurgel defendem-se nos recursos que não podem retornar ao trabalho para completar o tempo de serviço que o TCU julgou ser necessário para as suas aposentadorias pois se encontra com 80 e 75 anos, sendo que ao retirar suas aposentadorias, a Administração incorre em abuso de direito.
Análise
10.2.	O Acórdão 10089/2017-TCU-Primeira Câmara não compeliu os recorrentes a retornarem ao trabalho e nem determinou que eles ficassem sem aposentadoria, mas esclareceu, em seu item 9.4, que "as concessões consideradas ilegais poderiam prosperar mediante a emissão e o encaminhamento a este Tribunal de novos atos concessórios, escoimados das irregularidades apontadas nestes autos", ou seja, com outros fundamentos legais, considerando a exclusão dos tempos de serviços ilegais e demais irregularidades.
10.3.	Deste modo, não há que se acolher os argumentos a favor dos recorrentes.
CONCLUSÃO
11.	 Da análise anterior, conclui-se que:
a) 	Antonio Medeiros Gurgel não pode computar para fins de aposentadoria o tempo de bolsista;
b) 	as averbações dos tempos de bolsista e monitoria não estão garantidas pelo princípio da segurança jurídica;
c) 	o TCU pode revisar os atos administrativos que deferiram as contagens de tempo de serviço;
d) 	não se aplica o prazo decadencial do art. 54 da Lei 9.784/1999 aos processos do TCU;
e) 	o TCU tem competência para decidir sobre a retirada da parcela relativa ao Plano Collor.
f) 	os recorrentes não são compelidos a retornar ao trabalho para completar o tempo de serviço.
11.1.	Com base nessas conclusões, propõe-se o não provimento dos recursos.
PROPOSTA DE ENCAMINHAMENTO
12.	 Ante o exposto, submetem-se os autos à consideração superior, propondo-se, com fundamento no art. 48 da Lei 8.443/1992 c/c os artigos 285 e 286, parágrafo único, do RI/TCU:
a)	conhecer dos recursos interpostos para, no mérito, negar-lhes provimento; e
b)	dar ciência do acórdão que for prolatado aos recorrentes e aos demais interessados, ressaltando-se que o relatório e o voto que o acompanharem podem ser consultados no endereço www.tcu.gov.br/acordaos, no dia seguinte ao de sua oficialização."
5.	O Ministério Público de Contas, representado nos autos pelo Procurador Marinus Eduardo De Vries Marsico, manifestou-se de acordo com o encaminhamento sugerido pela Serur (peça 166) :
	É o relatório.

Carlos Henrique da Rocha Cruz (OAB/CE 5.496) e outros, representando Antonio Medeiros Gurgel e Antonio Benito Carneiro.

Procurador Marinus Eduardo De Vries Marsico.

pessoal. aposentadoria. identificação de irregularidade na incorporação de quintos, no pagamento de parcelas de planos econômicos sem a devida absorção por reestruturações remuneratórias posteriores, no pagamento de "aposentadoria-prêmio" e na averbação de tempo de serviço como bolsita e como monitor. pedidos de reexame. ELEMENTOS INSUFICiENTES PARA ALTERAR A DELIBERAÇÃO RECORRIDA no que se refere às parcelas pagas indevidamente. longo lapso desde o encaminhamento dos atos ao tcu. impossibilidade de preenchimento dos requisitos legais para obtenção de nova aposentadoria nos moldes da concessão inicial. ônus que não deve ser suportado pelos interessados. CONHECIMENTO. PROVIMENTO parcial para considerar regulares, em caráter excepcional, os tempos de serviço impugnados. determinação para encaminhamento de novos atos livres das parcelas impugnadas. CIÊNCIA.

APOSENTADORIA (APOS)

Secretaria de Recursos (Serur).

Em julgamento pedidos de reexame interpostos por Antonio Medeiros Gurgel e Antonio Benito Carneiro contra o Acórdão 10089/2017-TCU-Primeira Câmara, por intermédio do qual este Tribunal, dentre outras medidas, considerou ilegais seus atos de aposentadoria.
2.	A concessão emitida em favor de Antonio Medeiros Gurgel foi considerada ilegal pelas seguintes razões: inclusão nos proventos de parcela alusiva a plano econômico (Plano Collor, índice de 84,32%) , imune de compensação por estruturas remuneratórias supervenientes; cálculo incorreto da parcela de "quintos" incorporados de função comissionada; pagamento incorreto da "aposentadoria-prêmio", prevista na redação original do art. 192 da Lei 8.112/1990, e cômputo irregular de tempo de serviço relativo a período prestado como bolsista. Por sua vez, o ato emitido em favor de Antonio Benito Carneiro foi considerado ilegal ante os seguintes motivos determinantes: cômputo irregular de tempo de serviço decorrente de período prestado como monitor e pagamento incorreto da "aposentadoria-prêmio".
3.	 Preliminarmente, ratifico o despacho exarado no sentido de que os presentes recursos merecem ser conhecidos, porquanto preenchem os requisitos de admissibilidade previstos nos artigos 32, parágrafo único, 33 e 48, todos da Lei 8.443/1992.
4.	No mérito, a secretaria especializada propõe o conhecimento e a negativa de provimento aos pedidos, ante a ausência de elementos suficientes para alterar a deliberação vergastada, desfecho que contou com o apoio do Parquet de Contas. No que se refere às questões aqui discutidas, faço as considerações que se seguem.
5.	Acerca das vantagens relativas a planos econômicos (e.g. Planos Bresser - 26,06%, Verão - 26,05% e Collor - 84,32%) , é mister ressaltar o disciplinamento contido no Acórdão 1857/2003-TCU-Plenário, confirmado pelo Acórdão 961/2006-TCU-Plenário, segundo o qual, em atos que contemplem parcelas dessa natureza, compete ao Tribunal considerá-los ilegais e negar-lhes registro, mesmo diante de decisão judicial favorável ao pagamento do benefício, porquanto os pagamentos da espécie não se incorporam à remuneração em caráter permanente, pois têm caráter de antecipação salarial, conforme o enunciado 322 da Súmula do TST.
6.	Ainda que, porventura, a sentença judicial concessiva da vantagem no caso em exame houvesse determinado expressamente a sua incorporação de forma definitiva à remuneração do servidor, as condições fáticas do caso atrairiam, inequivocamente, a disciplina do Acórdão 2161/2005-TCU-Plenário, momento em que este Tribunal balizou a forma de execução de sentenças judiciais concessivas de percentuais de planos econômicos, nos seguintes termos:
"9.2.1.2. recalcular, em cada caso, o valor nominal deferido por sentença judicial relativa a planos econômicos, de tal forma que a quantia inicial seja apurada, quando possível, na data do provimento jurisdicional, limitando-se essa revisão ao prazo de 5 anos anteriores. Acrescentar ao valor nominal calculado na data da sentença, apenas os reajustes gerais de salário do funcionalismo público federal ocorridos no período e subtrair as sucessivas incorporações decorrentes de novas estruturas remuneratórias criadas por lei, até a absorção integral dessa vantagem;" (grifo acrescido) .
7.	Após inúmeros precedentes que seguiram idêntica linha de juízo (e.g. Acórdão 1900/2007-TCU-Plenário, 962/2006-TCU-Plenário, 5.153/2009-TCU-1ª Câmara, 3.076/2009-TCU- 1ª Câmara, 4.128/2009-TCU-2ª Câmara, 5.259/2009-TCU-2ª Câmara) , foram cristalizados os seguintes enunciados da Súmula da jurisprudência predominante do TCU:
Enunciado 276
"As vantagens da estrutura remuneratória anterior não se incorporam à atual, exceto quando expressamente consignadas em lei superveniente."
Enunciado 279
"As rubricas referentes a sentenças judiciais, enquanto subsistir fundamento para o seu pagamento, devem ser pagas em valores nominais, sujeitas exclusivamente aos reajustes gerais do funcionalismo, salvo se a sentença judicial dispuser de outra forma."
8.	Aliás, a exata metodologia de cálculo do valor devido a título de decisão judicial concessiva de reajuste desse gênero, nos termos do disposto no paradigmático Acórdão 2161/2005-TCU-Plenário, foi talhada no Acórdão 269/2012-TCU-Plenário, que assim elucidou a questão:
"9.2. esclarecer à FURG que, para fins de implementação do procedimento previsto no subitem 9.2.1.2 do Acórdão 2161/2005-TCU-Plenário, conforme determinação constante do subitem 9.4.2 do Acórdão 2047/2008-TCU-Segunda Câmara, deve-se observar que:
9.2.1. a data-base para o cálculo da vantagem URP sob a forma de VPNI será a data do primeiro provimento judicial que determinar o seu pagamento, seja em sede de liminar ou de decisão de mérito, desde que tal data esteja compreendida no período de cinco anos que antecede a data da publicação do Acórdão TCU n.º 2161/2005, que foi em 23/12/2005. Caso contrário, ou seja, caso o provimento judicial seja anterior à data de 23/12/2000, deve-se considerar o valor pago nessa data (23/12/2000) , que corresponde a 5 (cinco) anos antes do Acórdão do TCU;
9.2.2. o valor calculado, na forma precedente, ficará sujeito aos aumentos gerais concedidos aos servidores públicos e deverá ser absorvido pelas reestruturações de carreira posteriores."
9.	A rigor, portanto, o sustentáculo para continuidade do pagamento deixa de vigorar no instante em que a VPNI for plenamente absorvida por alterações remuneratórias posteriores. Isso porque a reestruturação principia nova ordem jurídica de remuneração. Além disso, conforme jurisprudência pacífica tanto no âmbito do STJ como do STF, não há falar em direito adquirido a regime de vencimentos, de forma que alterações posteriores devem absorver as vantagens decorrentes de decisões judiciais cujo suporte fático já se tenha exaurido, resguardada a irredutibilidade remuneratória (e.g., MS 13.721-DF/STJ, MS 11.145-DF/STJ, RE 241.884-ES/STF, RE 559.019-SC/STF, MS 26.980-DF/STF) .
10.	Ademais, o Supremo Tribunal Federal, ao julgar o Recurso Extraordinário 596.663, que teve repercussão geral reconhecida, assentou a tese de que a sentença que reconhece ao trabalhador ou ao servidor o direito a determinado percentual de acréscimo remuneratório deixa de ter eficácia a partir da superveniente incorporação definitiva do referido percentual aos seus ganhos. A título ilustrativo, transcrevo a ementa do referido julgado:
"CONSTITUCIONAL. PROCESSUAL CIVIL. SENTENÇA AFIRMANDO DIREITO À DIFERENÇA DE PERCENTUAL REMUNERATÓRIO, INCLUSIVE PARA O FUTURO. RELAÇÃO JURÍDICA DE TRATO CONTINUADO. EFICÁCIA TEMPORAL. CLÁUSULA REBUS SIC STANTIBUS. SUPERVENIENTE INCORPORAÇÃO DEFINITIVA NOS VENCIMENTOS POR FORÇA DE DISSÍDIO COLETIVO. EXAURIMENTO DA EFICÁCIA DA SENTENÇA. 1. A força vinculativa das sentenças sobre relações jurídicas de trato continuado atua rebus sic stantibus: sua eficácia permanece enquanto se mantiverem inalterados os pressupostos fáticos e jurídicos adotados para o juízo de certeza estabelecido pelo provimento sentencial. A superveniente alteração de qualquer desses pressupostos (a) determina a imediata cessação da eficácia executiva do julgado, independentemente de ação rescisória ou, salvo em estritas hipóteses previstas em lei, de ação revisional, razão pela qual (b) a matéria pode ser alegada como matéria de defesa em impugnação ou em embargos do executado. 2. Afirma-se, nessa linha de entendimento, que a sentença que reconhece ao trabalhador ou servidor o direito a determinado percentual de acréscimo remuneratório deixa de ter eficácia a partir da superveniente incorporação definitiva do referido percentual nos seus ganhos. 3. Recurso extraordinário improvido."
11.	Por aí se vê que a cessação dos pagamentos de acréscimos remuneratórios dessa natureza não representa ofensa à sentença judicial, mas efetiva obediência aos limites da coisa julgada, porquanto a força do aresto não pode impedir que fatos novos produzam as consequências que lhes são próprias, não se admitindo que a coisa julgada material signifique imunidade à alteração dos pressupostos fáticos e jurídicos que regem a questão.
12.	É que a coisa julgada, como situação jurídica (res) regulada pela sentença como norma singular e concreta (iudicata) , alcança apenas o estado de coisas sobre o qual incide a sentença, não se estendendo a inovações supervenientes, como a que decorre de lei ulterior que altere a organização ou a estrutura de cargos e carreiras, cujo regime jurídico não é imutável e perpétuo, nem gera direito adquirido à sua eterna permanência ou subsistência.
13.	No caso de Antonio Medeiros Gurgel, foi verificado, na apreciação inicial, que seu ato estava em desacordo com essa intelecção. Observou-se, em suas fichas financeiras, que a parcela judicial já deveria ter sido totalmente absorvida pelas reestruturações ocorridas em sua remuneração, razão pela qual foi corretamente impugnada pelo acórdão recorrido, que merece ser mantido em seus exatos termos quanto a esse aspecto.
14.	No que se refere aos quintos auferidos com base na Portaria-MEC 474/1987, este Tribunal tem entendimento pacificado no sentido de que é legítima sua incorporação, ressalvando, contudo, que os parâmetros de cálculo ali fixados somente se aplicam até o advento da Lei 8.168/1991, que fixou novas bases de retribuição para as antigas Funções Comissionadas (FC's) previstas na sobredita portaria, transformando-as em Funções Gratificadas (FG's) e Cargos de Direção (CD's) .
15.	Por conseguinte, tampouco se admite a inclusão, na base de cálculo da vantagem, de reajustes e rubricas criadas posteriormente à Lei 8.168/1991, uma vez que não se reconhece direito adquirido a regime de vencimentos, conforme jurisprudência do Supremo Tribunal Federal (RE 241.884/ES) .
16.	Seguindo essa intelecção, cumpre salientar o entendimento sedimentado nos termos do Acórdão 835/2012-TCU-Plenário, ocasião em que foram fixados os seguintes parâmetros para o cálculo da incorporação aqui discutida:
"9.1.1. para os servidores que não ajuizaram ações judiciais ou para os que o fizeram mas não lograram êxito, em decisão transitada em julgado, efetue o pagamento das parcelas de quintos com amparo na Portaria MEC nº 474/87, desde que tenham iniciado o seu exercício até 31/10/1991, sob a forma de VPNI, ajustando-se o valor da parcela ao que era devido em 1º/11/1991, data de eficácia da Lei nº 8.168/1991, devidamente atualizado, desde então, exclusivamente pelos reajustes gerais concedidos ao funcionalismo, conforme preceitua o § 1º do art. 15 da Lei nº 9.527/1997;
9.1.2. para os servidores que obtiveram decisões judiciais favoráveis transitadas em julgado, confirmadas em grau de recurso, recalcule os quintos de FCs adequando o valor nominal às condições deferidas na sentença, de modo que a quantia inicial seja apurada na data da publicação do provimento jurisdicional de 1º grau e, a partir daí, transformada em VPNI, atualizada exclusivamente pelos reajustes gerais concedidos ao funcionalismo, conforme preceitua o § 1º do art. 15 da Lei nº 9.527/1997."
17.	No caso de Antonio Medeiros Gurgel, foi verificado que a parcela de quintos estava em desacordo com a sobredita intelecção, razão pela qual foi corretamente impugnada nos termos do aresto vergastado, que deve ser preservado quanto a esse ponto.
18.	No que se refere aos períodos prestados na condição de monitor e de bolsista, averbados por Antonio Benito Carneiro e Antonio Medeiros Gurgel, convém repisar que tais períodos caracterizam-se como aprendizagem. Significa que tais atividades são exercidas na condição de alunos, com vistas ao aperfeiçoamento ou formação profissional do estudante. Assim, o monitor e o estagiário não são empregados ou funcionários daqueles que concedem a bolsa de estudos, nem o subsídio por eles recebido pode ser interpretado como remuneração por um trabalho prestado.
19.	Ademais, cabe citar que há muito a legislação pátria tem contemplado o entendimento de que os monitores e os estagiários poderão receber bolsa, não havendo, contudo, vínculo empregatício de qualquer natureza. Nesse sentido, cabe mencionar o art. 4° do Decreto 66.315/1970, alterado pelo Decreto 68.771/1971, o art. 1º, parágrafo único, do Decreto 85.862/1981, o art. 4º da Lei 6.494/1977 e o art. 3º da Lei 11.788/2008.
20.	Nesse cenário, expurgados os períodos prestados na condição de monitor e de bolsista, verificou-se que os recorrentes não possuíam tempo para obtenção da aposentadoria nos moldes encaminhados (aos trinta anos de efetivo exercício de funções de magistério, com proventos integrais e paridade - art. 40, inciso III, alínea "b", da Constituição Federal, em sua redação original) , razão pela qual seus atos foram considerados ilegais, com a possibilidade de obtenção de nova aposentadoria na proporcionalidade mínima (30/35 avos) , nos termos da Súmula/TCU 74.
21.	Não obstante a precisão do sobredito entendimento, que nos leva a concluir, inequivocamente, pelo não preenchimento dos requisitos temporais para concessão das aposentadorias ora reexaminadas, existem, in casu, circunstâncias singulares que merecem ser aprofundadas e que me fazem discordar do encaminhamento sugerido nos pareceres precedentes.
22.	 Cumpre consignar, de imediato, que, quando da apreciação dos presentes atos, na sessão de 1º/11/2017, Antonio Benito Carneiro contava mais de 80 anos de idade, enquanto Antonio Medeiros Gurgel estava prestes a completar 74 anos de idade. Significa que o primeiro sequer poderia retornar à atividade para completar o tempo impugnado, enquanto que o segundo, ainda que retornasse à atividade e assim permanecesse até o limite para a aposentadoria compulsória, não lhe seria mais possível completar tempo de contribuição suficiente para fins de obtenção de aposentadoria integral, nos termos da concessão inicial. A opção restante, conforme detalhado na deliberação recorrida, foi a obtenção de nova inativação na proporcionalidade mínima (30/35 avos) , nos termos da Súmula/TCU 74.
23.	Convém assinalar, contudo, que as aposentadorias aqui reexaminadas vigoram desde 19/3/1996 e 18/4/1996, e foram autuadas no TCU em 17/10/1997, ou seja, permaneceram em trâmite neste Tribunal por mais de 20 anos antes de sua apreciação inicial, em 1º/11/2017. É verdade que, em 9/10/2007, foi prolatado o Acórdão 3141/2007-TCU-Primeira Câmara, que havia considerado ilegais as concessões dos recorrentes. No entanto, referida deliberação foi tornada sem efeito em razão da inobservância do contraditório, de modo que a apreciação inicial somente ocorreu em 1º/11/2017.
24.	Significa dizer que o cenário ora delineado - em que os recorrentes sofreram evidente redução de opções disponíveis para obtenção de nova aposentadoria, não lhes sendo mais possível preencher os requisitos para pleitear novo benefício em condição similar àquela originalmente consignada (com integralidade) - se solidificou em razão do lapso para esta apreciação.
25.	Na verdade, restou aos interessados unicamente aceitar a aposentadoria na proporcionalidade mínima, sem possibilidade de retorno à atividade para complementar o tempo expurgado. Essas ocorrências, a meu sentir, exigem que sejam sopesados, em conjunto com o princípio da legalidade, os princípios da segurança jurídica, da boa-fé, da proteção da confiança do administrado, da presunção de legalidade dos atos da Administração e da razoável duração do processo.
26.	Por oportuno, rememoro a bem sedimentada intelecção de que o TCU não consolida atos ilegais ante o simples decurso de tempo. Seguindo essa orientação, registro trecho da ementa do Acórdão 5962/2012-TCU-Primeira Câmara:
"4. Nos termos da jurisprudência do STF, o transcurso de longo lapso temporal entre a edição do ato e sua apreciação por parte do TCU não converte a concessão ilegal em legal, gerando apenas a necessidade de instauração do contraditório e da ampla defesa para a validade do processo, na hipótese de o ato haver ingressado no Tribunal há mais de cinco anos (MS-25.116, MS-25.403, MS-25.343, MS-27.296, entre outros) ."
27.	Ainda sobre o tema, importa esclarecer que o posicionamento cristalizado nesta Corte de Contas, mediante o Acórdão 868/2010-TCU-Plenário, é no sentido de que a análise quanto à aplicabilidade do preceito da segurança jurídica deve ser feita observando-se as especificidades de cada caso. 
28.	Em estudo do aludido entendimento, verifico que a jurisprudência deste Tribunal evoluiu no sentido de que a aplicação do princípio da segurança jurídica deve cingir-se àquelas hipóteses em que for irreversível a situação fática do interessado ou insuportável o prejuízo a ele causado.
29.	Compulsando alguns precedentes, observo que as premissas essenciais ao reconhecimento de situação extraordinária estão, em regra, relacionadas à impossibilidade de reversão do servidor à atividade para complementar tempo de serviço considerado ilegal, à supressão dos meios de subsistência condigna, ao estado de saúde do beneficiário ou à absoluta impossibilidade de preenchimento de algum requisito legal (e.g. Acórdãos 2.417/2009 e 1.381/2014, do Plenário; 269/2014, da 1ª Câmara; 713/2011, 1.051/2013 2.490/2013 e 3.134/2014, da 2ª Câmara) .
30.	É dizer, em síntese, que, para chancelar a legalidade de ato que contenha nítida impropriedade e que esteja vigente há longo tempo, deve-se avaliar a situação do interessado, bem como se as consequências da apreciação pela ilegalidade seriam excessivamente gravosas, a ponto de afastar, excepcionalmente, a incidência estrita do princípio da legalidade.
31.	Segundo compreendo, as particularidades do caso vertente, já pormenorizadas neste voto, legitimam a adoção de tratamento diferenciado. Com efeito, em situação normal, os períodos de tempo de serviço impugnados pelo TCU podem ser substituídos pelos servidores, mediante reversão à ativa. Contudo, na situação examinada, houve flagrante restrição dessa hipótese em decorrência do lapso para a apreciação inicial das concessões, não sendo razoável impor aos interessados os encargos trazidos pelo tardio exame de seus atos de aposentadoria. Essa é a intelecção que tenho adotado em situações do gênero, a exemplo do Acórdão 3104/2015-TCU-Primeira Câmara.
32.	Nesse contexto, entendo que os efeitos da impugnação dos tempos prestados na condição de monitor e de bolsista mostraram-se sobremodo onerosos aos recorrentes, o que me leva a propor o provimento parcial aos pedidos de reexame para reconhecer a regularidade de suas aposentadorias aos 30 anos de efetivo tempo de magistério, com proventos integrais (art. 40, inciso III, alínea "b", da Constituição Federal, em sua redação original) , em caráter excepcional. Tal medida, contudo, não permite o pagamento da "aposentadoria-prêmio", prevista no art. 192 da Lei 8.112/1990, porquanto a excepcionalidade da contagem dos tempos como bolsista e monitor não poderá servir para acréscimo de qualquer vantagem, conforme a inteligência da Súmula/TCU 74.
33	Por fim, ressalto que a adoção desse entendimento não permite a legalidade e registro das concessões reexaminadas. Isso porque o ato emitido em favor de Antonio Benito Carneiro contempla a vantagem do art. 192 da Lei 8.112/1990, que deve ser expurgada. Em relação ao ato de Antonio Medeiros Gurgel, além de ali também estar contemplada indevidamente a vantagem do art. 192 da Lei 8.112/1990, permanecem as irregularidades relativas ao pagamento de parcela de plano econômico e de quintos em valor acima do devido, conforme já delineado neste voto. Nesse cenário, deve ser mantida a ilegalidade e negativa de registro das concessões, cumprindo à entidade de origem encaminhar novos atos, escoimados dessas parcelas irregulares.

	Em face do exposto, voto por que o Tribunal adote a deliberação que ora submeto à apreciação deste Colegiado.
TCU, Sala das Sessões Ministro Luciano Brandão Alves de Souza, em 26 de março de 2019.
Ministro BRUNO DANTAS
Relator